【裁判字號】    95,訴,864
【裁判日期】    950630
【裁判案由】    公共危險
【裁判全文】
臺灣臺中地方法院刑事判決               95年度訴字第864號
公  訴  人  臺灣臺中地方法院檢察署檢察官
被      告  乙○○
輔  佐  人  甲○○○
指定辯護人  本院公設辯護人  丁○○
上列被告因公共危險案件，經檢察官提起公訴（九十四年度偵字
第一九九○八號），本院判決如下：
    主    文
乙○○無罪。令入相當處所，施以監護貳年。
    理  由
一、公訴意旨略以：被告乙○○係臺中縣神岡鄉○○路二五五號
    房屋內其中一房間的承租人，於民國九十四年十月二十九日
    凌晨零時五十三分許，因不詳原因，明知上開處所係現供人
    使用之住宅（起訴書誤載為現有人所在之建築物），竟基於
    放火之犯意，先敲打上開住處房間內之桌椅、衣櫃等物品，
    並持其所有之打火機點火引燃，致該房間瞬間陷入火海，上
    開住戶人員雖全數逃出，惟仍致其內住戶即被害人簡思因火
    災濃煙受有呼吸衰竭、一氧化碳中毒、灼傷之傷害，嗣經報
    警即時撲滅烈焰，方未破壞該住宅之主要效用，因認被告涉
    犯刑法第一百七十三條第三項、第一項之放火燒燬現供人使
    用之住宅未遂罪嫌及同法第二百七十七條第一項之傷害罪嫌
    。
二、按心神喪失人之行為，不罰；又被告之行為不罰者，應諭知
    無罪之判決，刑法第十九條第一項及刑事訴訟法第三百零一
    條第一項分別定有明文。次按刑法上所謂心神喪失之人，係
    指行為人於行為時之精神，對於外界事務全然缺乏知覺理會
    及判斷作用，而無自由決定意思之能力者，且非以其心神喪
    失狀態毫無間斷為必要，如果行為時確在心神喪失之中，即
    令其在事前事後偶而回復常態，仍不得謂非心神喪失人，最
    高法院著有二十六年渝上字第二三七號、二十四年上字第二
    八四四號判例可供參酌。
三、查被告乙○○經本院送請行政院衛生署草屯療養院為精神鑑
    定結果，雖認被告於行為時係屬於心神喪失之狀態（詳如下
    述），但其於本院準備程序及審理時，對於本院訊問之事項
    ，均能明瞭，並能針對所問應答，有本院準備程序筆錄及審
    判筆錄各一份在卷可稽，可徵被告於本院準備程序及審理時
    ，尚無陷於心神喪失之情狀而應依刑事訴訟法第二百九十四
    條第一項規定停止審判之情事。惟為加強保護被告之辯護權
    利，除依刑事訴訟法第三十一條第一項規定，指定本院公設
    辯護人為被告辯護外，另亦傳喚被告之母甲○○○為被告之
    輔佐人到庭陳述意見，合先明。
四、經查：
（一）訊據被告固不否認於上開時、地有敲打住處房間內衣櫃玻
      璃之事，惟矢口否認有何放火行為，辯稱：九十四年十月
      二十九日其有幻聽現象，有人在其耳邊說要殺其全家，過
      不久又說其全家人都死光了，其只記得敲打衣櫃玻璃的事
      ，其餘的事情都記不得了云云。惟公訴意旨所載之犯罪事
      實，業據證人陳香品即房東、薛陳勳香即房東的四妹、周
      清佰即房客於警詢及偵訊時，暨證人黃士石即臺中縣消防
      局第一大隊神岡分隊小隊長於偵訊時時述綦詳，核與告訴
      人簡思於警詢時指述情節相符，並有現場照片二十張、現
      場圖一份、臺中縣消防局火災原因調查報告書一份、清泉
      綜合醫院診斷證明書一份附卷可憑。且依上開火災原因調
      查報告書之火災原因研判記載認為：本案火流侷限於證人
      周清佰及被告之臥室，證人周清佰臥室火流均以上半部及
      靠北側受燒炭化、燒細、燒失情形嚴重，牆壁剝落情形呈
      愈靠北側愈嚴重，顯示火流係來至北側，而被告臥室南側
      木質衣櫃與裝潢薄板嚴重燒失、燒低，彈簧床嚴重燒損，
      東側鋁質置物架僅剩鐵架留存，故研判被告臥室應受較長
      時間之燃燒，應為最初起火處，勘查現場發現西側木質矮
      桌受燒炭化情形呈東、南兩側較為嚴重，經清理現場亦發
      現床舖下方木質床座靠北側部份已燒失，而南側部分呈愈
      靠北側受燒炭化、燒細、燒失情形愈嚴重，故認為床舖附
      近應為最初起火點，而起火前只有被告一個人在房內，有
      聽到他在敲打牆壁與拆卸家具等物品，並將物品撿拾成堆
      的聲音，經過分析研判，本案起火原因應係人為以打火機
      等明火引燃之可能性較大，足見本案確係被告於上開時、
      地為放火行為，造成該住宅起火燃燒。惟現場燃燒後，火
      流侷限於西南側被告臥室與證人周清佰臥室內，東南側之
      臥室、雜物間、客房及北側加蓋部分均未受燒，西側臥室
      、客廳均上半部僅受煙燻，西側窗戶玻璃燒熔及木質薄板
      燒穿，內部床舖、家具、電器及衣物等物品均未受燒，南
      側走道呈愈靠西側受燒情形較嚴重，告訴人簡思臥室上半
      部僅受煙燻，內部床舖，家具、電器等物品均完好未受燒
      ，西南側浴廁上半部僅受煙燻，靠西側窗戶玻璃部分燒熔
      破裂，廚房木質櫥櫃及瓦斯爐具呈上半部受燒炭化等情，
      亦有上開火災原因調查報告書一份在卷可按，顯徵起火地
      點之住宅本身結構尚屬完整，並無任何倒塌損壞之情形，
      亦未達喪失其主要效用之程度，是被告雖已著手於放火燃
      燒現供人使用住宅行為之實施，惟其犯罪尚屬未遂階段，
      應堪認定。基此，本案事證業臻明確，被告確有前述放火
      燒燬現供人使用之住宅未遂及傷害告訴人簡思之行為，洵
      堪認定。
（二）惟經本院將被告送請行政院衛生署草屯療養院就被告行為
      當時之精神狀態為鑑定，該醫院之鑑定結果認為：「‧‧
      ‧（被告）經診斷為器質性精神疾患，‧‧‧2、精神狀
      態：林員（指被告）由其警察陪同接受鑑定，當時意識狀
      態為清醒，衣著尚整齊合宜；表情顯緊張且侷限，情緒尚
      穩定，方向感與記憶力正常，注意力持續度則不佳，容易
      分心。評估時態度配合，當問及案發情形，個案（指被告
      ）皆回答「沒有記憶，不知如何發生」，並無找尋可能原
      因、爭辯言談或試圖合理化說明。語言表達能力可，結構
      連貫切題，說話音量速度皆適中。思考內容及知覺方面則
      無明顯變異。病識感不佳。3、心理評估：林員於智力功
      能方面屬中等至中下等級智力，以個案於測驗中所呈現之
      資料來看，其情緒之壓抑有可能是受測情境的影響，但更
      可能是個案與環境互動過程中呈現較為退縮之狀態，此狀
      態有可能是精神疾病之社交退縮、過度自卑或是對環境過
      度警戒狀態下的表現。個案若無法適當調適自己的情緒，
      可能會在遇到壓力時，採用簡化壓力源或是降低壓力影響
      的方式來因應，例如逃避的因應策略。由會談結果來看，
      個案對自己的縱火行為無提出任何原因作解釋，或試圖找
      理由說明某種特定原因造成該行為，只以對當時之過程皆
      無記憶來回答。對於其他有可能影響個案之情緒與認知判
      斷之理由，如酒精戒斷症狀，個案並不認為是此原因，另
      外幻聽、精神疾病等原因對當時精神狀態的影響，個案也
      無多加陳述。以個案陳述自己犯案前幾天情緒較為煩躁，
      及知覺感受異常來看，有可能個案當時處於精神病發作的
      潛在狀態。臨床診斷：酒精性精神病患，緩解中。五、結
      論：綜合以上所述林員之過去生活史、疾病史與身體檢查
      、精神狀態檢查及心理評估等結果，認為林員自青少年起
      長期飲酒，已明顯影響其人際互動、整體生活及工作能力
      、並導致嚴重家庭衝突，到達酒精成癮程度，造成林員衝
      動控制不足，曾數次出現酒後駕車及與人口角情形。平時
      林員於飲酒期間無任何精神症狀，但本次在停止飲酒一週
      後，出現酒精戒斷之精神症狀，如情緒煩躁、知覺感受變
      異之情形，在此狀態及症狀下失去現實感、無法執行判斷
      力及因應能力，已無法自我控制情緒，並造成本次縱火行
      為。依上述情形，本院判斷其於犯罪時精神狀態應達心神
      喪失之程度。」等情，有行政院衛生署草屯療養院九十五
      年六月十九日草療精字第3983號函附之精神鑑定報告書一
      份在卷可佐。本院參以案發前幾天，被告神智恍惚，常常
      喃喃自語，不和別人講話，案發當日，證人陳香品先聽到
      被告房間傳出疑似敲日光燈及拆衣櫃木板聲，證人薛陳勳
      香亦聽到被告房內傳出摔東西的大聲響，隨即由被告房間
      內竄出火苗和濃煙，火災後，被告肚子帶傷流血著內褲衝
      出房間，沿屋房停放機車走道走出，不發一語，蹲坐在屋
      外馬路旁等情，業據證人陳香品於臺中縣消防局第一大隊
      神岡分隊製作談話筆錄及警詢時、薛陳勳香於警詢時證述
      明確，且被告於警詢時，即坦承其於案發前聽到隔壁有人
      說其家中六個人全部被殺，其想只剩自己一個人，就不想
      活了，於是敲破衣櫃玻璃，拿起玻璃刺自己的胸部等情，
      而被告案發後送醫診治，經診斷確受有左胸穿刺傷併氣胸
      、上腹部穿刺傷約五公分合併疑似腸胃穿孔、右頸部割傷
      約四公分、雙側大腿一度燒傷，亦有光田綜合醫院診斷證
      明書一紙存卷可參，顯見被告於案發時精神狀況非常不穩
      定，並有自殘行為，再核諸被告於行為當時已受燒傷之狀
      況下，卻絲毫不顧其有因現行犯身分當場為警逮捕之可能
      ，亦不顧火勢有繼續延燒波及自身安全之疑慮，猶仍停留
      現場等情狀，佐以前揭精神鑑定報告書之鑑定結果，足徵
      被告於本案案發行為時，對於外界事務缺乏知覺理會及判
      斷作用，而無自由決定意思之能力，顯然已達心神喪失之
      情狀，堪以認定。是揆諸首揭法律規定及判例意旨說明，
      被告之行為不罰，自應諭知被告無罪之判決，以示慎審。
（三）末查，依據前述行政院衛生署草屯療養院之精神鑑定報告
      書內容，及卷附之行政院退除役官兵輔導委員會臺中榮民
      總醫院函附被告前曾於九十三年三月五日至該院精神科門
      診一次之說明，暨卷附之光田綜合醫院大甲分院函附被告
      之病歷記載：被告約九年前親眼看到其父親被碾斃，常半
      夜起來向其父親牌位跪拜，四年前向家人表示看到人在天
      花板，曾被帶到行政院退除役官兵輔導委員會臺中榮民總
      醫院診治及服藥，近二至三年出現精神恍惚，比手劃腳，
      且有自傷行為，生活起居需由家人打理等情明確，顯見被
      告因所患器質性精神症，確已影響其個人行止之控制甚鉅
      ，並有違法情事產生，顯然對週遭環境、家人及社會群體
      ，均存有相當程度之潛在危險性，則綜合前述情節以觀，
      為保護社會及被告個人安全起見，本院認為應針對被告所
      罹病症為持續、規律之診療，爰依刑法第八十七條第一項
      、第三項之規定，諭知令入相當處所施以監護二年，以期
      達個人矯正治療及社會防衛之效。
據上論斷，應依刑事訴訟法第三百零一條第一項後段、第二項，
刑法第八十七條第一項、第三項，判決如主文。
本案經檢察官丙○○到庭執行職務
中    華    民    國    95    年    6     月    30    日
                刑事第十五庭    審判長法  官  曾佩琦
                                      法  官  陳如玲
                                      法  官  周瑞芬
上正本證明與原本無異。
如不服本判決，應於送達後十日內向本院提出上訴狀（須附繕本
），上訴於臺灣高等法院臺中分院。
                                      書記官  何俞瑩
中    華    民    國    95    年    6     月    30    日
附錄本案論罪科刑法條
刑法第一百七十三條：
  放火燒燬現供人使用之住宅或現有人所在之建築物、礦坑、火
  車、電車或其他供水、陸、空公眾運輸之舟、車、航空機者，
  處無期徒刑或七年以上有期徒刑。
  失火燒燬前項之物者，處一年以下有期徒刑、拘役或五百元以
  下罰金。
  第一項之未遂犯罰之。
  預備犯第一項之罪者，處一年以下有期徒刑、拘役或三百元以
  下罰金。
刑法第二百七十七條：
  傷害人之身體或健康者，處三年以下有期徒刑、拘役或一千元
  以下罰金。
  犯前項之罪因而致人於死者，處無期徒刑或七年以上有期徒刑
  ；致重傷者，處三年以上十年以下有期徒刑。


司法院資訊處製作；財團法人民間司法改革基金會備份。
